---
title: "Bài 2: Quản lý Dữ liệu (Làm sạch Dữ liệu Lâm sàng)"
subtitle: "Phân tích Dữ liệu Lâm sàng bằng R (Giai đoạn I), Trước khóa học"
author: "Neudata"
execute:
  echo: true
  warning: false
  message: false
knitr:
  opts_knit:
    root.dir: "../../Course_Preparation/04_Data_Management"
---

```{r setup, include=FALSE}
knitr::opts_chunk$set(echo = TRUE, message = FALSE, warning = FALSE)
```

## Mục tiêu của bài học này

Dữ liệu lâm sàng thực tế thường lộn xộn. Trước khi phân tích bất cứ điều gì, chúng
ta phải **làm sạch** nó. Trong bài học này, bạn sẽ tìm và sửa những vấn đề thường
gặp: bản ghi trùng lặp, giá trị khuyết, nhãn không nhất quán, và các giá trị bất
khả thi: bằng một tập nhỏ các động từ (verb) của `dplyr`: `filter()`, `select()`,
`mutate()`, `case_when()`, `group_by()` và `summarise()`.

Chúng ta sẽ làm việc trên tệp **thô** (`clinical_data_raw.csv`), tệp này chứa các
vấn đề được cố ý đưa vào, mô tả trong `Data/Data_Quality_Problems.md`.

```{r}
library(tidyverse)

# Đọc bộ dữ liệu thô lộn xộn
raw <- read_csv("../Data/clinical_data_raw.csv")

dim(raw)      # lưu ý: nhiều hàng hơn số bệnh nhân, vì có bản ghi trùng lặp
```

---

## 1. Nhìn trước khi hành động

Luôn luôn kiểm tra một bộ dữ liệu mới trước tiên.

```{r}
# Có bao nhiêu giá trị khuyết trong mỗi cột?
colSums(is.na(raw))

# Biến 'sex' được ghi như thế nào? (tìm các nhãn không nhất quán)
table(raw$sex)

# Tổng quan số nhanh - để ý các giá trị nhỏ nhất/lớn nhất bất khả thi
summary(select(raw, age, height_cm, weight_kg, BMI, systolic_bp, glucose, cholesterol))
```

Bạn sẽ thấy: một số giá trị khuyết, biến `sex` được viết theo nhiều cách khác nhau,
và một số con số bất khả thi (tuổi 219, chiều cao 17 cm, glucose 41).

## 2. Loại bỏ bản ghi trùng lặp

```{r}
# Có bao nhiêu hàng trùng lặp hoàn toàn?
sum(duplicated(raw))

# Chỉ giữ các hàng duy nhất
clean <- raw %>% distinct()

nrow(clean)   # bây giờ phải còn 430 bệnh nhân duy nhất
```

## 3. Làm cho các danh mục nhất quán bằng `case_when()`

`case_when()` đọc giống như một tập hợp các quy tắc lâm sàng: *nếu điều này, thì điều kia*.

```{r}
clean <- clean %>%
  mutate(
    # Gộp tất cả các cách viết của sex thành hai nhãn sạch
    sex = case_when(
      sex %in% c("Female", "female", "F", "f") ~ "Female",
      sex %in% c("Male", "male", "M", "m")     ~ "Male"
    ),
    # Chuẩn hóa các biến Yes/No (chúng bị lẫn với 1/0 và yes/no)
    hypertension = case_when(
      hypertension %in% c("Yes", "yes", "1") ~ "Yes",
      hypertension %in% c("No",  "no",  "0") ~ "No"
    ),
    diabetes = case_when(
      diabetes %in% c("Yes", "yes", "1") ~ "Yes",
      diabetes %in% c("No",  "no",  "0") ~ "No"
    ),
    # Sửa chữ "current" viết thường bị lạc
    smoking = case_when(
      smoking %in% c("Current", "current") ~ "Current",
      TRUE ~ smoking      # giữ nguyên Never / Former
    )
  )

table(clean$sex)
table(clean$hypertension)
```

## 4. Xử lý các giá trị bất khả thi

Chúng ta không thể biết giá trị thực của một mục nhập bất khả thi, nên ta đặt nó
thành `NA`. `if_else()` nói rằng: *nếu điều kiện đúng, dùng giá trị thứ nhất, nếu
không thì dùng giá trị thứ hai.*

```{r}
clean <- clean %>%
  mutate(
    age         = if_else(age < 18 | age > 110, NA_real_, age),
    height_cm   = if_else(height_cm < 100 | height_cm > 220, NA_real_, height_cm),
    weight_kg   = if_else(weight_kg < 30 | weight_kg > 250, NA_real_, weight_kg),
    systolic_bp = if_else(systolic_bp > 260, NA_real_, systolic_bp),
    glucose     = if_else(glucose > 30, NA_real_, glucose),      # glucose lúc đói bất khả thi
    cholesterol = if_else(cholesterol < 1, NA_real_, cholesterol) # giá trị xét nghiệm âm
  )

# Tính lại BMI từ cân nặng và chiều cao đã làm sạch để nó nhất quán
clean <- clean %>%
  mutate(BMI = round(weight_kg / (height_cm / 100)^2, 1))

summary(select(clean, age, height_cm, weight_kg, BMI, systolic_bp, glucose))
```

Các giá trị nhỏ nhất và lớn nhất bất khả thi đã biến mất.

## 5. Sửa sự không nhất quán về ngày tháng

```{r}
# Ngày tái khám không bao giờ được trước ngày nhập viện
sum(clean$followup_date < clean$admission_date, na.rm = TRUE)

clean <- clean %>%
  mutate(followup_date = if_else(followup_date < admission_date,
                                 as.Date(NA), followup_date))
```

## 6. Tạo các biến mới (biến dẫn xuất)

Phân tích thường cần các biến được nhóm hoặc được tính toán. Ở đây chúng ta xây
dựng ba biến.

```{r}
clean <- clean %>%
  mutate(
    # Phân nhóm BMI lâm sàng
    bmi_group = case_when(
      BMI < 18.5             ~ "Underweight",
      BMI < 25               ~ "Normal",
      BMI < 30               ~ "Overweight",
      BMI >= 30              ~ "Obese"
      # lưu ý: bỏ dòng "TRUE ~" nghĩa là BMI khuyết vẫn giữ là NA
    ),
    # Nhóm tuổi
    age_group = case_when(
      age < 40               ~ "<40",
      age < 55               ~ "40-54",
      age < 70               ~ "55-69",
      age >= 70              ~ "70+"
    ),
    # Một chỉ số lâm sàng dẫn xuất: áp lực mạch (pulse pressure)
    pulse_pressure = systolic_bp - diastolic_bp
  )

table(clean$bmi_group)
table(clean$age_group)
```

## 7. Các động từ cốt lõi của `dplyr`

Sáu động từ này bao quát hầu hết công việc dữ liệu hằng ngày.

```{r}
# filter(): giữ các hàng thỏa mãn một điều kiện
hypertensive <- clean %>% filter(hypertension == "Yes")
nrow(hypertensive)

# select(): chỉ giữ một số cột nhất định
small <- clean %>% select(patient_id, age, sex, BMI, hypertension)
head(small)

# group_by() + summarise(): thống kê tóm tắt theo nhóm
clean %>%
  group_by(sex) %>%
  summarise(
    n           = n(),
    mean_age    = mean(age, na.rm = TRUE),
    mean_sbp    = mean(systolic_bp, na.rm = TRUE)
  )
```

## 8. Lưu bộ dữ liệu sẵn sàng để phân tích

```{r, eval=FALSE}
# Ghi dữ liệu đã làm sạch để các bài học sau có thể dùng
write_csv(clean, "../Data/my_clean_data.csv")
```

> Một phiên bản tham chiếu làm sẵn đã được cung cấp dưới dạng
> `Data/clinical_data_clean.csv`. Từ Bài 3 trở đi, chúng ta chỉ đơn giản nạp tệp
> đó, nên mọi người đều bắt đầu từ đúng cùng một điểm.

---

## Những điểm chính cần ghi nhớ

- Luôn **kiểm tra** trước tiên: `colSums(is.na())`, `table()`, `summary()`.
- `distinct()` loại bỏ các hàng trùng lặp.
- `case_when()` chuẩn hóa các danh mục lộn xộn bằng các quy tắc lâm sàng.
- Đặt **giá trị bất khả thi** thành `NA`, không bao giờ bịa ra một giá trị.
- Tính lại các biến dẫn xuất (như `BMI`) *sau khi* đã sửa các biến đầu vào của chúng.
- `filter()`, `select()`, `mutate()`, `group_by()`, `summarise()` là những động từ
  hằng ngày của việc quản lý dữ liệu.

## Tự thực hành

1. Sau khi làm sạch, có bao nhiêu bệnh nhân **đang hút thuốc**? (`table()`)
2. Dùng `filter()` để chỉ giữ các bệnh nhân từ 60 tuổi trở lên. Có bao nhiêu người?
3. Tạo một biến `high_bp` bằng `"High"` khi `systolic_bp >= 140` và `"Normal"`
   trong các trường hợp còn lại, sử dụng `if_else()`.
4. Dùng `group_by(hypertension)` và `summarise()` để so sánh BMI trung bình ở nhóm
   bệnh nhân tăng huyết áp và không tăng huyết áp.
