## Chương 2: Tìm hiểu và làm sạch dữ liệu lâm sàng

```{r s2-setup, include=FALSE}
library(tidyverse)
library(lubridate)
options(pillar.sigfig = 5, width = 77, pillar.width = 77)
```

Các lời giải dưới đây bắt đầu từ tệp thô hoặc từ tệp phân tích đã làm sạch, tùy theo yêu cầu của
từng bài tập. Chúng ta nạp các gói và cả hai bộ dữ liệu một lần.

```{r s2-load}
library(tidyverse)
library(lubridate)

na_codes <- c("", "NA", "999", "-99")
raw_default  <- read_csv("Data/hypertension_phc_raw.csv")
raw          <- read_csv("Data/hypertension_phc_raw.csv", na = na_codes)
analysis_data <- readRDS("Data/analysis_data.rds")

# Hàm trợ giúp Yes/No từ Mục 2.6
to_yesno <- function(x) {
  x <- str_to_lower(str_trim(as.character(x)))
  case_when(
    x %in% c("yes", "y", "1", "true")  ~ "Yes",
    x %in% c("no",  "n", "0", "false") ~ "No",
    TRUE ~ NA_character_
  )
}
```

### Bài tập 2.1

Chúng ta viết một hàm tóm tắt nhỏ và áp dụng nó cho cả hai lần nhập, để hai dòng của kết quả có thể
so sánh trực tiếp với nhau.

```{r s2-ex1}
# 1-2. Glucose lúc đói theo hai cách nhập
glucose_summary <- function(d) {
  summarise(d,
            mean = mean(fasting_glucose_mmol_l, na.rm = TRUE),
            median = median(fasting_glucose_mmol_l, na.rm = TRUE),
            max = max(fasting_glucose_mmol_l, na.rm = TRUE),
            n_missing = sum(is.na(fasting_glucose_mmol_l)))
}
bind_rows(default = glucose_summary(raw_default),
          declared = glucose_summary(raw), .id = "import")
```

Với cách nhập mặc định, 40 giá trị được mã hóa `999` bị coi là nồng độ glucose thật. **Trung bình**
là thống kê tóm tắt bị ảnh hưởng nhiều nhất: nó tăng từ 5,4 lên 32,5 mmol/L, vì trung bình sử dụng
độ lớn của mọi giá trị và một vài giá trị cực lớn chi phối nó. **Giá trị lớn nhất** cũng sai (999
thay vì 10,1). **Trung vị** không thay đổi, vẫn là 5,4, vì 40 giá trị canh gác, dù cực trị, chỉ
chiếm 2,7 phần trăm số giá trị và không làm dịch chuyển phần giữa của phân phối; tính vững này là
một lý do khiến trung vị được ưu tiên với dữ liệu lệch. Cách nhập mặc định báo cáo 35 giá trị khuyết
và cách nhập có khai báo mã báo cáo 75, chênh lệch chính là 40 giá trị canh gác.

Với câu hỏi 3, chúng ta nhập dữ liệu chỉ với các mã khuyết tiêu chuẩn và chuyển `999` thành `NA`
riêng trong cột glucose, bằng `na_if()`.


```{r s2-ex1-selective}
# 3. Chỉ coi 999 là khuyết trong cột mà nó là giá trị canh gác
raw_selective <- read_csv("Data/hypertension_phc_raw.csv",
                          na = c("", "NA")) |>
  mutate(fasting_glucose_mmol_l = na_if(fasting_glucose_mmol_l, 999))

sum(is.na(raw_selective$fasting_glucose_mmol_l))
max(raw_selective$creatinine_umol_l)   # creatinine không bị động đến
```

Glucose giờ có cùng 75 giá trị khuyết như trước, trong khi creatinine không bị động đến (giá trị lớn
nhất của nó, 141 µmol/L, cho thấy không có cột nào bị thay đổi do nhầm lẫn; trong một bộ dữ liệu mà
creatinine thực sự đạt 999, giá trị đó sẽ được giữ lại). Cách tiếp cận có chọn lọc này là lựa chọn
mặc định an toàn bất cứ khi nào một mã có thể là giá trị thật ở một số cột.


### Bài tập 2.2

Chúng ta liệt kê các mã bị lặp lại, hiển thị các bản ghi của chúng bằng `janitor::get_dupes()`, và
so sánh số dòng trùng lặp hoàn toàn với số mã thừa.

```{r s2-ex2}
# 1. Các mã xuất hiện nhiều hơn một lần, và các bản ghi của chúng
raw |> count(patient_id) |> filter(n > 1)

janitor::get_dupes(raw, patient_id) |>
  select(patient_id, dupe_count, facility, age, sex, sbp_mmhg)

# 2. Số dòng trùng lặp hoàn toàn so với số mã thừa
sum(duplicated(raw))
nrow(raw) - n_distinct(raw$patient_id)
```

Ba mã (`PHC-0011`, `PHC-0251` và `PHC-0881`) xuất hiện hai lần, và `get_dupes()` hiển thị hai bản
ghi của mỗi mã cạnh nhau, kèm theo cột `dupe_count`. Có 3 dòng trùng lặp hoàn toàn và 3 mã thừa
(1.503 dòng trừ 1.500 mã khác nhau). Vì hai con số này khớp nhau, mọi mã bị lặp lại đều là bản sao
chính xác, và không có bản ghi mâu thuẫn nào cần được đối chiếu với tài liệu gốc.

Một câu phù hợp cho phần phương pháp: *"Bộ dữ liệu thô gồm 1.503 bản ghi; ba bản ghi là bản sao
hoàn toàn của các bản ghi khác (giống nhau ở mọi biến) và đã được loại bỏ, còn lại 1.500 người
tham gia với mã định danh duy nhất."*


### Bài tập 2.3

Chúng ta lập bảng tần số các mã thô, sau đó áp dụng hàm trợ giúp sau khi đã loại bỏ bản ghi trùng
lặp, và kiểm tra phép ánh xạ bằng bảng chéo giữa giá trị cũ và giá trị mới.

```{r s2-ex3}
# 1. Các mã được dùng trước khi làm sạch
table(raw$health_insurance, useNA = "ifany")
table(raw$htn_diagnosed, useNA = "ifany")

# 2. Áp dụng hàm trợ giúp và kiểm tra phép ánh xạ
clean_bin <- distinct(raw) |>
  mutate(health_insurance_new = to_yesno(health_insurance),
         htn_diagnosed_new = to_yesno(htn_diagnosed))

table(before = clean_bin$health_insurance,
      after = clean_bin$health_insurance_new)
table(before = clean_bin$htn_diagnosed,
      after = clean_bin$htn_diagnosed_new)
```

Cả hai biến đều dùng sáu mã: `0`/`1`, `N`/`Y` và `No`/`Yes`. Các bảng chéo cho thấy mỗi mã được ánh
xạ đến đúng một giá trị sạch (mọi mã `0`, `N` và `No` thành "No", mọi mã `1`, `Y` và `Yes` thành
"Yes") và không có giá trị nào trở thành khuyết. Các con số hơi nhỏ hơn so với hai bảng đầu tiên vì
ba bản ghi trùng lặp đã bị loại bỏ.


```{r s2-ex3-prop}
# 3. Tỷ lệ trong dữ liệu sạch
analysis_data |>
  summarise(insured_pct = round(100 * mean(health_insurance == "Yes"), 1),
            diagnosed_pct = round(100 * mean(htn_diagnosed == "Yes"), 1))
```

Trong dữ liệu sạch, 34,1 phần trăm bệnh nhân có bảo hiểm y tế và 72,6 phần trăm (1.089 trong số
1.500) đã được chẩn đoán tăng huyết áp. Vì `health_insurance` và `htn_diagnosed` không có giá trị
khuyết, `mean(x == "Yes")` cho ra tỷ lệ một cách trực tiếp; nếu có giá trị khuyết, bạn sẽ cần
`na.rm = TRUE` và nên báo cáo mẫu số.


### Bài tập 2.4

Các phép kiểm tra giữa các biến so sánh những biến phải có một mối quan hệ cố định với nhau.

```{r s2-ex4}
# 1. Huyết áp tâm trương cao bằng hoặc hơn huyết áp tâm thu
analysis_data |>
  summarise(dbp_ge_sbp = sum(dbp_mmhg >= sbp_mmhg, na.rm = TRUE))

# 2. Hiệu áp
analysis_data <- analysis_data |>
  mutate(pulse_pressure = sbp_mmhg - dbp_mmhg)
summary(analysis_data$pulse_pressure)
sum(analysis_data$pulse_pressure < 20, na.rm = TRUE)
```

Mười một bệnh nhân có huyết áp tâm trương bằng hoặc cao hơn huyết áp tâm thu. Điều này không thể xảy
ra về mặt sinh lý với một số đo huyết áp cánh tay được đo đúng cách: theo định nghĩa, huyết áp tâm
thu là áp lực đỉnh của chu chuyển tim. Mỗi bản ghi này đều đã vượt qua các phép kiểm tra khoảng giá
trị của từng biến riêng lẻ, và đó chính là lý do cần có các phép kiểm tra giữa các biến. Bản tóm tắt
hiệu áp xác nhận vấn đề từ một góc độ khác: giá trị nhỏ nhất là -18 mmHg. Thêm 92 bệnh nhân có hiệu
áp dưới 20 mmHg, điều bất thường (hiệu áp bình thường vào khoảng 40 mmHg) và có thể phản ánh các số
đo bị đảo chỗ hoặc gõ nhầm. Trong một nghiên cứu thực tế, những bản ghi này sẽ được gửi lại cho các
cơ sở để xác minh. Dữ liệu trong cuốn sách này là dữ liệu mô phỏng và các số đo được giữ nguyên trong
`analysis_data`, nhưng nếu bạn làm sạch dữ liệu này để công bố, bạn sẽ thêm một quy tắc (ví dụ, chuyển
cả hai số đo huyết áp thành `NA` khi huyết áp tâm trương lớn hơn hoặc bằng tâm thu) vào script làm
sạch và báo cáo quy tắc đó.


```{r s2-ex4-rules}
# 3. Các quy tắc nhất quán từ từ điển dữ liệu
analysis_data |>
  group_by(htn_diagnosed) |>
  summarise(n = n(),
            min_months = min(months_since_diagnosis),
            max_months = max(months_since_diagnosis))

analysis_data |>
  count(treatment_uptake, adherence_recorded = !is.na(adherence))
```

Cả hai quy tắc đều được thỏa mãn. Tất cả 411 bệnh nhân chưa được chẩn đoán đều có
`months_since_diagnosis` bằng 0, và 1.089 bệnh nhân đã được chẩn đoán có giá trị từ 1 đến 119
tháng. Tuân thủ điều trị được ghi nhận cho cả 508 bệnh nhân đang điều trị và không cho bệnh nhân nào
trong số 992 bệnh nhân không điều trị.


### Bài tập 2.5

Thêm `right = FALSE` làm cho mỗi khoảng bao gồm giới hạn dưới của nó, ví dụ `[18.5, 25)`, khớp với
định nghĩa của WHO.

```{r s2-ex5}
# 1. Phân loại theo đúng WHO: các khoảng đóng bên trái
analysis_data <- analysis_data |>
  mutate(bmi_cat_who = cut(bmi,
                           breaks = c(-Inf, 18.5, 25, 30, Inf),
                           labels = c("Underweight", "Normal",
                                      "Overweight", "Obese"),
                           right = FALSE))

# 2. So sánh hai phiên bản
table(default = analysis_data$bmi_cat, who = analysis_data$bmi_cat_who)

analysis_data |>
  filter(bmi_cat != bmi_cat_who) |>
  count(bmi, bmi_cat, bmi_cat_who)
```

Bảng chéo gần như nằm hoàn toàn trên đường chéo: 21 bệnh nhân thay đổi nhóm, tất cả đều chuyển lên
một nhóm. Bảng thứ hai cho thấy lý do: họ chính là những bệnh nhân có BMI, khi làm tròn đến một chữ
số thập phân, nằm đúng trên một điểm cắt. Hai bệnh nhân có BMI 18,5 chuyển từ "Underweight" (thiếu
cân) sang "Normal" (bình thường), mười bệnh nhân có BMI 25,0 chuyển từ "Normal" sang "Overweight"
(thừa cân) và chín bệnh nhân có BMI 30,0 chuyển từ "Overweight" sang "Obese" (béo phì). Ở đây sự khác
biệt là nhỏ, nhưng trong một nghiên cứu báo cáo tỷ lệ hiện mắc béo phì, nó sẽ làm thay đổi ước lượng,
và làm cho kết quả không khớp với các nghiên cứu đã áp dụng đúng định nghĩa của WHO.


```{r s2-ex5-age}
# 3. Nhóm tuổi, được đối chiếu với tuổi
analysis_data <- analysis_data |>
  mutate(age_group = cut(age, breaks = c(18, 40, 60, Inf),
                         labels = c("18-39", "40-59", "60+"),
                         right = FALSE))

analysis_data |>
  group_by(age_group) |>
  summarise(n = n(), min_age = min(age), max_age = max(age))
```

Cùng ý tưởng `right = FALSE` đó giúp định nghĩa các nhóm tuổi có nhãn đúng với ý nghĩa của chúng:
`[18, 40)` là từ 18 đến 39 tuổi. Tuổi nhỏ nhất và lớn nhất trong mỗi nhóm xác nhận định nghĩa
(18–39, 40–59 và 60–95), và hai bệnh nhân có tuổi bị chuyển thành khuyết trong quá trình kiểm định
được gán đúng một nhóm tuổi khuyết.


### Bài tập 2.6

Biểu thức chính quy (regular expression) mô tả từng định dạng: `\\d{4}` (với dấu gạch chéo ngược
được viết hai lần bên trong một chuỗi R) là bốn chữ số và `[A-Za-z]{3}` là ba chữ cái; `^` và `$`
neo mẫu vào đầu và cuối của giá trị.

```{r s2-ex6}
# 1. Đếm từng định dạng ngày
dates <- distinct(raw)$enroll_date
c(iso = sum(str_detect(dates, "^\\d{4}-\\d{2}-\\d{2}$")),
  slash = sum(str_detect(dates, "^\\d{2}/\\d{2}/\\d{4}$")),
  month_name = sum(str_detect(dates, "^\\d{2}-[A-Za-z]{3}-\\d{4}$")))

# 2. Hiểu định dạng gạch chéo theo kiểu tháng trước
wrong <- parse_date_time(dates, orders = c("ymd", "mdy", "d-b-Y")) |>
  as_date()
sum(is.na(wrong))                                  # số lỗi phân tích
sum(wrong != analysis_data$enroll_date, na.rm = TRUE) # khác biệt âm thầm
```

Ba định dạng bao gồm toàn bộ 1.500 ngày (1.050 + 347 + 103). Khi phân tích định dạng gạch chéo theo
kiểu tháng trước, 221 ngày không phân tích được: chúng có số đầu tiên lớn hơn 12 (chẳng hạn
`18/02/2024`), không thể là một tháng. Ít ra thì lỗi này còn nhìn thấy được. Nguy hiểm hơn là 137
ngày được phân tích thành công nhưng khác với ngày đúng. Phần lớn trong số đó (115) là các ngày dạng
gạch chéo có cả hai số đều nhỏ hơn hoặc bằng 12, khiến `01/02/2024` trở thành ngày 2 tháng 1 thay vì
ngày 1 tháng 2; 22 ngày còn lại là các ngày có tên tháng mà `parse_date_time()` đã khớp với một thứ
tự khác khi danh sách thứ tự thay đổi. Nếu không so sánh với các ngày được phân tích đúng, không lỗi
nào trong số 137 lỗi này được phát hiện. Đó là lý do thứ tự phải được chọn dựa trên hiểu biết về dữ
liệu, và kết quả phải được kiểm tra.


```{r s2-ex6-quarter}
# 3. Số lượt tuyển chọn mỗi quý
analysis_data |>
  mutate(enroll_quarter = quarter(enroll_date)) |>
  count(enroll_quarter)
```

Việc tuyển chọn được phân bố đều trong ba quý đầu (từ 392 đến 421 bệnh nhân) và thấp hơn trong quý
thứ tư (275), vì việc tuyển chọn kết thúc vào ngày 2 tháng 12.


### Bài tập 2.7

Chúng ta tạo một biến chỉ thị việc bị khuyết và so sánh nó giữa các nhóm của các biến quan sát được.

```{r s2-ex7}
analysis_data <- analysis_data |>
  mutate(chol_missing = is.na(total_chol_mmol_l))

# 1. Tỷ lệ phần trăm bị khuyết theo chẩn đoán và theo nơi cư trú
analysis_data |>
  group_by(htn_diagnosed) |>
  summarise(n = n(), pct_missing = round(100 * mean(chol_missing), 1))

analysis_data |>
  group_by(residence) |>
  summarise(n = n(), pct_missing = round(100 * mean(chol_missing), 1))

# 2. Tuổi trung bình theo tình trạng bị khuyết
analysis_data |>
  group_by(chol_missing) |>
  summarise(n = n(), mean_age = round(mean(age, na.rm = TRUE), 1))
```

Cholesterol bị khuyết ở 6,8 phần trăm bệnh nhân đã được chẩn đoán và 3,9 phần trăm bệnh nhân chưa
được chẩn đoán, và ở 6,5 phần trăm người sống ở thành thị so với 5,4 phần trăm người sống ở nông
thôn. Những bệnh nhân bị khuyết cholesterol trung bình lớn tuổi hơn khoảng bốn năm (55,9 so với 52,0
tuổi). Các chênh lệch này không lớn, và Chương 4 sẽ trình bày cách kiểm định xem những chênh lệch cỡ
này có thể do ngẫu nhiên hay không, nhưng chúng chỉ về một hướng nhất quán: việc bị khuyết dường như
liên quan đến các đặc điểm quan sát được (chẩn đoán, tuổi). Nếu vậy, dữ liệu không phải là MCAR, và
một phân tích giới hạn ở những bệnh nhân có kết quả cholesterol sẽ có hơi nhiều bệnh nhân trẻ tuổi,
chưa được chẩn đoán hơn so với thực tế. MAR, với việc bị khuyết phụ thuộc vào tuổi và chẩn đoán, là
một giả định làm việc hợp lý hơn, và mọi phân tích có sử dụng cholesterol ít nhất nên đưa các biến
này vào mô hình hoặc vào mô hình quy nạp.

Dữ liệu không thể cho chúng ta biết cholesterol có phải là MNAR hay không. Điều đó đòi hỏi phải biết
liệu những bệnh nhân có giá trị khuyết có xu hướng có cholesterol cao hơn hay thấp hơn những bệnh
nhân được quan sát cùng tuổi và cùng tình trạng chẩn đoán hay không, mà cholesterol của họ lại chính
là thứ chúng ta không quan sát được. Các nhận định về MNAR dựa trên hiểu biết về cách dữ liệu được
thu thập (ví dụ, liệu máu chỉ được lấy từ những bệnh nhân trông có vẻ không khỏe hay không) và được
tìm hiểu bằng các phân tích độ nhạy. Vì dữ liệu này là dữ liệu mô phỏng, quy luật ở đây minh họa cho
cách lập luận chứ không phải là một phát hiện lâm sàng thực tế.


### Bài tập 2.8

Hàm này tập hợp các bước của chương theo đúng thứ tự. Nó sử dụng hàm trợ giúp `to_yesno()` được định
nghĩa ở đầu phụ lục này; trong một dự án thực tế, bạn sẽ đặt cả hai hàm trong cùng một tệp script.

```{r s2-ex8}
clean_htn <- function(path) {
  # Nhập với các mã giá trị khuyết; bỏ trùng lặp hoàn toàn; cắt khoảng trắng
  dat <- read_csv(path, na = c("", "NA", "999", "-99"),
                  show_col_types = FALSE) |>
    distinct() |>
    mutate(across(where(is.character), str_trim))

  # Danh mục: giới tính và các biến Yes/No
  dat <- dat |>
    mutate(
      sex = case_when(
        str_to_lower(sex) %in% c("female", "f") ~ "Female",
        str_to_lower(sex) %in% c("male", "m")   ~ "Male",
        TRUE ~ NA_character_),
      across(c(diabetes, family_history_htn, health_insurance,
               htn_diagnosed, treatment_uptake), to_yesno)
    )

  # Kiểm định: các giá trị không thể xảy ra trở thành NA
  dat <- dat |>
    mutate(
      age       = if_else(between(age, 18, 110), age, NA_real_),
      sbp_mmhg  = if_else(between(sbp_mmhg, 70, 260), sbp_mmhg, NA_real_),
      dbp_mmhg  = if_else(between(dbp_mmhg, 40, 150), dbp_mmhg, NA_real_),
      height_cm = if_else(between(height_cm, 120, 210), height_cm, NA_real_),
      weight_kg = if_else(between(weight_kg, 30, 200), weight_kg, NA_real_)
    )

  # Biến dẫn xuất và ngày tháng
  dat <- dat |>
    mutate(
      bmi = round(weight_kg / (height_cm / 100)^2, 1),
      bmi_cat = cut(bmi, breaks = c(-Inf, 18.5, 25, 30, Inf),
                    labels = c("Underweight", "Normal",
                               "Overweight", "Obese")),
      bp_category = case_when(
        is.na(sbp_mmhg) | is.na(dbp_mmhg) ~ NA_character_,
        sbp_mmhg >= 140 | dbp_mmhg >= 90  ~ "Hypertension",
        sbp_mmhg >= 130 | dbp_mmhg >= 80  ~ "Elevated",
        TRUE                              ~ "Normal"),
      enroll_date = as_date(parse_date_time(
        enroll_date, orders = c("ymd", "dmy", "d-b-Y")))
    )

  # Factor với các mức được chọn có chủ đích
  yn <- c("No", "Yes")
  dat <- dat |>
    mutate(
      facility = factor(facility),
      sex = factor(sex, levels = c("Female", "Male")),
      residence = factor(residence, levels = c("Rural", "Urban")),
      education = factor(education, ordered = TRUE,
                         levels = c("None", "Primary", "Secondary",
                                    "Tertiary")),
      occupation = factor(occupation),
      marital_status = factor(marital_status),
      physical_activity = factor(physical_activity, ordered = TRUE,
                                 levels = c("Low", "Moderate", "High")),
      smoking = factor(smoking, levels = c("Never", "Former", "Current")),
      alcohol = factor(alcohol, levels = c("None", "Moderate", "Heavy")),
      bp_category = factor(bp_category,
                           levels = c("Normal", "Elevated", "Hypertension")),
      health_insurance = factor(health_insurance, levels = yn),
      family_history_htn = factor(family_history_htn, levels = yn),
      diabetes = factor(diabetes, levels = yn),
      htn_diagnosed = factor(htn_diagnosed, levels = yn),
      treatment_uptake = factor(treatment_uptake, levels = yn),
      adherence = factor(na_if(adherence, ""), levels = c("Poor", "Good")),
      bp_controlled = factor(na_if(bp_controlled, ""), levels = yn)
    )

  # Khẳng định: dừng lại rõ ràng nếu xuất hiện một vấn đề mới
  stopifnot(
    n_distinct(dat$patient_id) == nrow(dat),
    !anyNA(dat$sex),
    !anyNA(dat$enroll_date),
    !anyNA(dat$treatment_uptake),
    all(between(dat$sbp_mmhg, 70, 260), na.rm = TRUE)
  )
  dat
}

my_clean <- clean_htn("Data/hypertension_phc_raw.csv")
all.equal(my_clean, readRDS("Data/analysis_data.rds"))
```

`all.equal()` trả về `TRUE`: hàm tái tạo chính xác bộ dữ liệu phân tích. Các khẳng định ở cuối hàm
kiểm tra rằng mã bệnh nhân là duy nhất, rằng giới tính, ngày tuyển chọn và biến kết cục không có giá
trị khuyết, và rằng huyết áp tâm thu nằm trong khoảng hợp lý; nếu một phiên bản tương lai của tệp
thô chứa, chẳng hạn, một cách viết giới tính mới hoặc một định dạng ngày mới, hàm sẽ dừng lại với
một thông báo lỗi nêu rõ điều kiện không thỏa mãn thay vì âm thầm trả về dữ liệu có sai sót.

Một hàm hữu ích hơn một script dài khi nhận được một tệp thô đã được sửa vì ba lý do. Nó có thể được
chạy lại trên tệp mới chỉ bằng một dòng lệnh, không cần chỉnh sửa gì. Nó có thể được áp dụng cho
nhiều tệp (ví dụ, một lần xuất dữ liệu giữa kỳ và một lần xuất cuối cùng) và so sánh các kết quả. Và
vì mọi thứ diễn ra bên trong hàm, không có đối tượng trung gian nào bị để lại trong không gian làm
việc để có thể bị nhầm lẫn với dữ liệu sạch. Đóng gói một quy trình làm sạch thành một hàm là một
bước nhỏ hướng tới các quy trình làm việc có thể tái lập mà @wilson2017 khuyến nghị.

