---
title: "Bài 3 — Phân tích Dữ liệu Khám phá"
subtitle: "Phân tích Dữ liệu Lâm sàng bằng R (Giai đoạn I) — Trước khóa học"
author: "Neudata"
output:
  html_document:
    toc: true
    toc_float: true
    theme: readable
---

```{r setup, include=FALSE}
knitr::opts_chunk$set(echo = TRUE, message = FALSE, warning = FALSE,
                      fig.width = 6, fig.height = 4)
```

## Mục tiêu của bài học này

Trước khi kiểm định bất cứ điều gì, chúng ta **mô tả** và **quan sát** dữ liệu. Bạn
sẽ tính các thống kê mô tả, xây dựng một bảng tóm tắt theo phong cách xuất bản, và
tạo bốn biểu đồ bạn sẽ dùng thường xuyên nhất: biểu đồ tần suất (histogram), biểu
đồ hộp (boxplot), biểu đồ cột và biểu đồ phân tán — và, quan trọng không kém, **diễn
giải** từng biểu đồ.

```{r}
library(tidyverse)
library(gtsummary)

clinical_data <- read_csv("../Data/clinical_data_clean.csv")

# Một vài biến được nhóm để vẽ biểu đồ
clinical_data <- clinical_data %>%
  mutate(
    bmi_group = case_when(
      BMI < 18.5 ~ "Underweight",
      BMI < 25   ~ "Normal",
      BMI < 30   ~ "Overweight",
      BMI >= 30  ~ "Obese"
    ),
    bmi_group = factor(bmi_group,
                       levels = c("Underweight", "Normal", "Overweight", "Obese"))
  )
```

---

## 1. Mô tả các biến liên tục

Đối với một biến liên tục, chúng ta thường báo cáo **trung bình** và **độ lệch
chuẩn** (nếu tương đối đối xứng) hoặc **trung vị** và **khoảng tứ phân vị (IQR)**
(nếu lệch).

```{r}
mean(clinical_data$age)                 # tuổi trung bình
sd(clinical_data$age)                   # độ lệch chuẩn
median(clinical_data$BMI)               # giá trị giữa của BMI
IQR(clinical_data$BMI)                  # khoảng tứ phân vị
```

## 2. Mô tả các biến phân loại

Đối với các danh mục, chúng ta báo cáo **số đếm** và **phần trăm**.

```{r}
# Số đếm
table(clinical_data$smoking)

# Tỷ lệ (nhân với 100 để ra phần trăm)
prop.table(table(clinical_data$smoking)) * 100

# Tỷ lệ hiện mắc tăng huyết áp
mean(clinical_data$hypertension == "Yes") * 100
```

## 3. Tóm tắt theo nhóm

Câu hỏi lâm sàng thường là *"điều này có khác nhau giữa các nhóm không?"*
`group_by()` + `summarise()` trả lời câu hỏi đó.

```{r}
clinical_data %>%
  group_by(sex) %>%
  summarise(
    n        = n(),
    mean_sbp = mean(systolic_bp, na.rm = TRUE),
    mean_bmi = mean(BMI, na.rm = TRUE)
  )
```

## 4. Một "Bảng 1" sẵn sàng để xuất bản

`gtsummary` xây dựng bảng đặc điểm nền (baseline characteristics) mà các tạp chí
mong đợi — chỉ trong một lệnh.

```{r}
clinical_data %>%
  select(age, sex, BMI, systolic_bp, diabetes, treatment, hypertension) %>%
  tbl_summary(by = hypertension) %>%
  add_p()                                # thêm một cột giá trị p
```

Hãy đọc nó như sau: với mỗi đặc điểm, nhóm tăng huyết áp và nhóm không tăng huyết
áp so sánh với nhau ra sao.

---

## 5. Bốn biểu đồ thiết yếu

### Biểu đồ tần suất (histogram) — hình dạng của một biến liên tục

```{r}
ggplot(clinical_data, aes(x = age)) +
  geom_histogram(binwidth = 5, fill = "#0D7377", colour = "white") +
  labs(title = "Distribution of age", x = "Age (years)", y = "Number of patients")
```

**Diễn giải:** tuổi có hình dạng gần giống hình chuông và tập trung ở khoảng giữa
tuổi 50 — một quần thể phòng khám trung niên điển hình, không có đỉnh nhọn bất
thường nào.

### Biểu đồ hộp (boxplot) — một biến liên tục giữa các nhóm

```{r}
ggplot(clinical_data, aes(x = hypertension, y = systolic_bp, fill = hypertension)) +
  geom_boxplot() +
  labs(title = "Systolic BP by hypertension status",
       x = "Hypertension", y = "Systolic BP (mmHg)") +
  theme(legend.position = "none")
```

**Diễn giải:** cái hộp (50% bệnh nhân ở giữa) nằm cao hơn rõ rệt đối với bệnh nhân
tăng huyết áp — đúng như dự đoán. Các chấm phía trên râu (whisker) là các giá trị
ngoại lai.

### Biểu đồ cột — số đếm của một danh mục

```{r}
ggplot(clinical_data, aes(x = smoking, fill = smoking)) +
  geom_bar() +
  labs(title = "Number of patients by smoking status",
       x = "Smoking status", y = "Number of patients") +
  theme(legend.position = "none")
```

**Diễn giải:** hầu hết bệnh nhân chưa bao giờ hút thuốc, với ít người từng hút và
đang hút hơn — điều hữu ích cần biết trước khi dùng hút thuốc làm một biến dự báo.

### Biểu đồ phân tán — hai biến liên tục cùng nhau

```{r}
ggplot(clinical_data, aes(x = BMI, y = systolic_bp)) +
  geom_point(alpha = 0.5, colour = "#0D7377") +
  geom_smooth(method = "lm", se = TRUE, colour = "#C1440E") +
  labs(title = "Systolic BP against BMI",
       x = "BMI (kg/m2)", y = "Systolic BP (mmHg)")
```

**Diễn giải:** đường xu hướng đi lên gợi ý rằng BMI cao hơn có liên quan đến huyết
áp tâm thu cao hơn. Biểu đồ phân tán là bước đầu tiên đúng đắn trước khi tính tương
quan hay hồi quy tuyến tính.

---

## Những điểm chính cần ghi nhớ

- Dữ liệu liên tục → trung bình & SD, hoặc trung vị & IQR nếu lệch.
- Dữ liệu phân loại → số đếm và phần trăm (`table()`, `prop.table()`).
- `group_by()` + `summarise()` so sánh các nhóm.
- `gtsummary::tbl_summary()` xây dựng một Bảng 1 trong một dòng.
- Bốn biểu đồ cốt lõi: **histogram** (hình dạng của một biến), **boxplot** (biến
  theo nhóm), **biểu đồ cột** (số đếm danh mục), **biểu đồ phân tán** (hai biến liên
  tục).
- Luôn *diễn giải* một biểu đồ theo ngôn ngữ lâm sàng — một bức tranh chỉ hữu ích
  nếu bạn có thể nói được ý nghĩa của nó.

## Tự thực hành

1. Tạo một biểu đồ tần suất (histogram) của `systolic_bp`. Nó có tương đối đối xứng không?
2. Tạo một biểu đồ hộp (boxplot) của `BMI` theo `sex`. Nam và nữ có khác nhau nhiều không?
3. Xây dựng một `tbl_summary()` của `age`, `BMI` và `systolic_bp` chia theo `by = sex`.
4. Tạo một biểu đồ phân tán của `age` (x) theo `systolic_bp` (y) và mô tả xu hướng.
