---
title: "Bài 4: Các Kiểm định Thống kê Thường gặp"
subtitle: "Phân tích Dữ liệu Lâm sàng bằng R (Giai đoạn I), Trước khóa học"
author: "Neudata"
output:
  html_document:
    toc: true
    toc_float: true
    theme: readable
---

```{r setup, include=FALSE}
knitr::opts_chunk$set(echo = TRUE, message = FALSE, warning = FALSE)
```

## Mục tiêu của bài học này

Một kiểm định thống kê trả lời câu hỏi: *"liệu sự khác biệt này có thể chỉ do ngẫu
nhiên không?"* Bạn sẽ chạy bốn kiểm định được dùng nhiều nhất trong nghiên cứu lâm
sàng: **kiểm định t**, **kiểm định Wilcoxon**, **kiểm định chi bình phương /
Fisher**, và **tương quan**, và, điều then chốt, học cách **chọn** và **diễn giải**
chúng.

> **Việc chọn một kiểm định bắt đầu từ câu hỏi, không phải từ câu lệnh.** Hãy hỏi:
> biến kết cục (outcome) của tôi là gì, nó thuộc loại nào, và tôi đang so sánh bao
> nhiêu nhóm? Tệp `Cheat_Sheets/Statistical_Test_Decision_Guide.md` ánh xạ mọi
> tình huống với một kiểm định.

```{r}
library(tidyverse)
clinical_data <- read_csv("../Data/clinical_data_clean.csv")
```

---

## 1. Kiểm định t: một biến kết cục liên tục ở hai nhóm

**Câu hỏi:** Liệu **glucose** lúc đói có cao hơn ở bệnh nhân **có** đái tháo đường
so với không có?

```{r}
# Kết cục: glucose (liên tục). Nhóm: diabetes Yes/No.
t.test(glucose ~ diabetes, data = clinical_data)
```

**Diễn giải:** glucose trung bình cao hơn nhiều ở nhóm đái tháo đường, và giá trị p
rất nhỏ (thấp hơn nhiều so với 0.05), nên sự khác biệt này rất khó có khả năng là do
ngẫu nhiên. Luôn báo cáo các **giá trị trung bình** và **khoảng tin cậy của sự khác
biệt**, chứ không chỉ giá trị p.

Bây giờ là một câu hỏi mà câu trả lời là *không có khác biệt*:

**Câu hỏi:** Liệu **huyết áp tâm thu** có khác nhau giữa nam và nữ không?

```{r}
t.test(systolic_bp ~ sex, data = clinical_data)
```

**Diễn giải:** các giá trị trung bình gần như giống hệt nhau và p lớn (~0.85). Chúng
ta kết luận rằng **không có bằng chứng** về sự khác biệt giới tính đối với huyết áp
tâm thu ở đây. Một kết quả không có ý nghĩa thống kê là một phát hiện thực sự, có
thể báo cáo được: không phải là một thất bại.

## 2. Kiểm định Wilcoxon: lựa chọn thay thế phi tham số

Kiểm định t giả định rằng biến kết cục xấp xỉ phân phối chuẩn. Nếu nó bị lệch, hãy
dùng **kiểm định Wilcoxon xếp hạng tổng (rank-sum)** (còn gọi là Mann–Whitney), kiểm
định này so sánh các thứ hạng thay vì các giá trị trung bình.

```{r}
wilcox.test(glucose ~ diabetes, data = clinical_data)
```

**Diễn giải:** nó nhất quán với kiểm định t, glucose cao hơn ở nhóm có đái tháo
đường. Dùng Wilcoxon khi dữ liệu bị lệch hoặc có các giá trị ngoại lai mạnh; dùng
kiểm định t khi dữ liệu xấp xỉ chuẩn.

## 3. Kiểm định chi bình phương, hai biến phân loại

**Câu hỏi:** Liệu **tăng huyết áp** có liên quan đến **đái tháo đường** không?

```{r}
# Lập bảng chéo trước
table(clinical_data$hypertension, clinical_data$diabetes)

# Sau đó là kiểm định
chisq.test(table(clinical_data$hypertension, clinical_data$diabetes))
```

**Diễn giải:** giá trị p nhỏ (< 0.001) nghĩa là tăng huyết áp và đái tháo đường xuất
hiện cùng nhau nhiều hơn mức mong đợi do ngẫu nhiên, chúng có liên quan với nhau.
Kiểm định chi bình phương giả định rằng các tần số kỳ vọng phần lớn từ 5 trở lên.

## 4. Kiểm định chính xác Fisher, khi số đếm nhỏ

Khi bất kỳ tần số kỳ vọng nào nhỏ, hãy dùng **kiểm định chính xác Fisher** thay thế.

```{r}
# Ví dụ trên một bảng con nhỏ (chỉ những người đang hút thuốc)
smokers <- clinical_data %>% filter(smoking == "Current")
fisher.test(table(smokers$hypertension, smokers$diabetes))
```

**Diễn giải:** Fisher cho một giá trị p hợp lệ ngay cả với cỡ mẫu nhỏ. Đối với các
bảng 2×2, nó cũng trả về một tỷ số chênh (odds ratio).

## 5. Tương quan: hai biến liên tục

**Câu hỏi:** Liệu **tuổi** và **huyết áp tâm thu** có biến thiên cùng nhau không?

```{r}
cor.test(clinical_data$age, clinical_data$systolic_bp)
```

**Diễn giải:** hệ số tương quan (r ≈ 0.55) dương và ở mức trung bình, bệnh nhân lớn
tuổi hơn có xu hướng có huyết áp tâm thu cao hơn, và giá trị p rất nhỏ. Dùng tương
quan **Pearson** cho các mối quan hệ đường thẳng và **Spearman**
(`method = "spearman"`) nếu mối quan hệ phi tuyến hoặc dữ liệu bị lệch.

---

## Cách đọc bất kỳ kết quả kiểm định nào

Mọi kiểm định ở trên đều in ra:

- một **ước lượng (estimate)** (một khác biệt giữa các giá trị trung bình, một tỷ số
  chênh, một hệ số tương quan), *con số quan trọng về mặt lâm sàng*;
- một **khoảng tin cậy**: phạm vi các giá trị hợp lý;
- một **giá trị p**: mức độ dữ liệu tương thích với giả thuyết "không có tác động".

Hãy báo cáo **ước lượng và khoảng tin cậy của nó trước tiên**; giá trị p bổ trợ cho
chúng. Một giá trị p đơn lẻ không bao giờ cho bạn biết một tác động *lớn* hay *quan
trọng* đến mức nào.

## Những điểm chính cần ghi nhớ

- Khớp kiểm định với câu hỏi: loại biến kết cục + số nhóm (xem hướng dẫn quyết định).
- **kiểm định t / Wilcoxon**: biến kết cục liên tục, hai nhóm.
- **chi bình phương / Fisher**: hai biến phân loại (Fisher cho số đếm nhỏ).
- **tương quan**: hai biến liên tục.
- Không có ý nghĩa thống kê vẫn là một phát hiện.
- Luôn báo cáo ước lượng tác động và khoảng tin cậy, không chỉ *p*.

## Tự thực hành

1. Dùng một kiểm định t để so sánh **BMI** giữa bệnh nhân tăng huyết áp và không
   tăng huyết áp. Sự khác biệt có ý nghĩa thống kê không?
2. Lập bảng chéo `sex` và `treatment` bằng `table()`, rồi kiểm định mối liên quan
   bằng `chisq.test()`.
3. Kiểm định tương quan giữa `BMI` và `systolic_bp`. Nó mạnh hơn hay yếu hơn so với
   tương quan giữa tuổi và huyết áp tâm thu?
4. Với mỗi câu hỏi trong ba câu hỏi trên, viết một câu nêu ước lượng *và* giá trị p.
