---
title: "Bài 5 — Hồi quy"
subtitle: "Phân tích Dữ liệu Lâm sàng bằng R (Giai đoạn I) — Trước khóa học"
author: "Neudata"
output:
  html_document:
    toc: true
    toc_float: true
    theme: readable
---

```{r setup, include=FALSE}
knitr::opts_chunk$set(echo = TRUE, message = FALSE, warning = FALSE)
```

## Mục tiêu của bài học này

Hồi quy cho phép chúng ta nghiên cứu nhiều biến dự báo cùng một lúc và **hiệu chỉnh**
cho các yếu tố nhiễu. Bạn sẽ khớp và diễn giải hai công cụ chủ lực của nghiên cứu
lâm sàng: **hồi quy tuyến tính** (cho biến kết cục liên tục) và **hồi quy logistic**
(cho biến kết cục có/không), rồi biến kết quả đầu ra thành một câu bạn có thể đưa vào
một bài báo.

Chúng ta viết mô hình một cách rõ ràng, để bạn có thể thấy chính xác điều gì đang
được ước lượng:

```r
model <- glm(hypertension ~ age + sex + BMI,
             data = clinical_data,
             family = binomial)
```

```{r}
library(tidyverse)
library(broom)       # sắp xếp gọn kết quả đầu ra của mô hình
library(gtsummary)   # bảng mô hình sẵn sàng để xuất bản

clinical_data <- read_csv("../Data/clinical_data_clean.csv")
```

---

## 1. Hồi quy tuyến tính — một biến kết cục liên tục

**Câu hỏi:** Liệu **huyết áp tâm thu** có liên quan đến **tuổi** và **BMI** không?

**Dữ liệu:** biến kết cục `systolic_bp` (liên tục); biến dự báo `age`, `BMI` (liên tục).

```{r}
# lm() = linear model (mô hình tuyến tính)
lin_model <- lm(systolic_bp ~ age + BMI, data = clinical_data)
summary(lin_model)
```

**Kết quả → Diễn giải:** mỗi hệ số là mức thay đổi của huyết áp tâm thu ứng với một
đơn vị tăng của biến dự báo đó, khi giữ cố định biến còn lại.

- `age`: khoảng +0.35 mmHg cho mỗi năm tuổi tăng thêm.
- `BMI`: khoảng +0.6 mmHg cho mỗi đơn vị BMI tăng thêm.
- Cả hai giá trị p đều rất nhỏ, nên cả hai mối liên quan đều có ý nghĩa thống kê.

```{r}
# Ước lượng được sắp xếp gọn kèm khoảng tin cậy 95%
tidy(lin_model, conf.int = TRUE)
```

**Báo cáo:** *"Mỗi năm tuổi tăng thêm có liên quan đến huyết áp tâm thu cao hơn
0.35 mmHg (KTC 95% ...), và mỗi đơn vị BMI liên quan đến mức tăng 0.62 mmHg, sau khi
hiệu chỉnh lẫn nhau."*

## 2. Hồi quy logistic — một biến kết cục có/không

Khi biến kết cục là nhị phân (Yes/No), chúng ta dùng **hồi quy logistic**, cho ra
**tỷ số chênh (OR)**.

**Câu hỏi:** Điều gì có liên quan đến việc **mắc tăng huyết áp**?

**Dữ liệu:** biến kết cục `hypertension` (Yes/No); biến dự báo `age`, `sex`, `BMI`.

```{r}
# Biến hypertension thành factor với "No" làm mức tham chiếu
clinical_data <- clinical_data %>%
  mutate(hypertension = factor(hypertension, levels = c("No", "Yes")))

# glm() với family = binomial khớp một hồi quy logistic
log_model <- glm(hypertension ~ age + sex + BMI,
                 data = clinical_data,
                 family = binomial)

summary(log_model)
```

Kết quả của `summary()` nằm trên thang **log-odds (log của số chênh)** — khó đọc.
Chúng ta chuyển sang **tỷ số chênh** bằng cách lấy lũy thừa (exponentiate).

```{r}
# exponentiate = TRUE biến log-odds thành tỷ số chênh
tidy(log_model, exponentiate = TRUE, conf.int = TRUE)
```

**Kết quả → Diễn giải (tỷ số chênh):**

- `age`: OR ≈ **1.09** — mỗi năm tuổi tăng thêm làm tăng số chênh mắc tăng huyết áp
  khoảng 9%.
- `BMI`: OR ≈ **1.16** — mỗi đơn vị BMI tăng thêm làm tăng số chênh khoảng 16%.
- `sex (Male)`: OR ≈ **1.20**, nhưng khoảng tin cậy vượt qua 1 và p ≈ 0.43 — **không
  có bằng chứng** về sự khác biệt giới tính.

Một OR **trên 1** nghĩa là số chênh cao hơn; **dưới 1** nghĩa là số chênh thấp hơn;
một KTC **bao gồm 1** nghĩa là "không có ý nghĩa thống kê".

## 3. Một bảng hồi quy sẵn sàng để xuất bản

```{r}
tbl_regression(log_model, exponentiate = TRUE)
```

Đây là định dạng bảng mà các tạp chí mong đợi: mỗi biến dự báo với OR, KTC 95% và
giá trị p của nó.

## 4. Hiệu chỉnh và yếu tố nhiễu (vì sao hồi quy quan trọng)

Bệnh nhân lớn tuổi hơn có xu hướng có BMI cao hơn *và* nhiều tăng huyết áp hơn. Một
so sánh đơn giản có thể nhầm tác động của tuổi thành tác động của BMI. Đưa cả hai vào
cùng một mô hình sẽ **hiệu chỉnh** biến này theo biến kia, nên mỗi tỷ số chênh là
"độc lập với" các biến dự báo còn lại. Đây là lý do cốt lõi khiến nghiên cứu lâm sàng
sử dụng các mô hình đa biến.

---

## Những điểm chính cần ghi nhớ

- **Hồi quy tuyến tính** (`lm`) — biến kết cục liên tục; các hệ số là mức thay đổi
  của biến kết cục ứng với một đơn vị của biến dự báo.
- **Hồi quy logistic** (`glm(..., family = binomial)`) — biến kết cục nhị phân; các
  hệ số đã lấy lũy thừa là **tỷ số chênh**.
- `tidy(model, exponentiate = TRUE, conf.int = TRUE)` cho OR + KTC 95%.
- OR > 1 làm tăng số chênh, < 1 làm giảm nó; một KTC vượt qua 1 là không có ý nghĩa
  thống kê.
- Các mô hình đa biến **hiệu chỉnh** cho các yếu tố nhiễu — lý do chính khiến chúng
  ta dùng chúng.
- Báo cáo ước lượng và khoảng tin cậy của nó bằng lời, không bao giờ dùng kết quả
  đầu ra thô.

## Tự thực hành

1. Khớp `lm(diastolic_bp ~ age + BMI)`. Huyết áp tâm trương thay đổi bao nhiêu cho
   mỗi đơn vị BMI?
2. Khớp một mô hình logistic `diabetes ~ age + BMI`. Báo cáo các tỷ số chênh.
3. Thêm `diabetes` vào mô hình tăng huyết áp (`hypertension ~ age + sex + BMI +
   diabetes`). Tỷ số chênh của diabetes có gợi ý một mối liên quan không?
4. Viết một câu theo phong cách xuất bản báo cáo tỷ số chênh của tuổi và BMI từ mô
   hình tăng huyết áp.
