---
title: "Bài 1: Kiến thức cơ bản về R"
subtitle: "Phân tích Dữ liệu Lâm sàng bằng R (Giai đoạn I), Trước khóa học"
author: "Neudata"
output:
  html_document:
    toc: true
    toc_float: true
    theme: readable
---

```{r setup, include=FALSE}
knitr::opts_chunk$set(echo = TRUE, message = FALSE, warning = FALSE)
```

## Mục tiêu của bài học này

Kết thúc bài học ngắn này, bạn sẽ có thể dùng R như một máy tính, lưu các giá trị
vào **đối tượng**, hiểu về **vector** và **data frame (khung dữ liệu)**, và đọc bộ
dữ liệu của khóa học vào R. Bài học không đòi hỏi bất kỳ kinh nghiệm lập trình nào
trước đó.

> **Cách học qua tệp này:** mở tệp trong RStudio, sau đó chạy từng khối lệnh màu
> xám bằng cách nhấp vào nó và nhấn **Ctrl+Enter** (Windows) hoặc **Cmd+Enter**
> (Mac). Hãy quan sát những gì xuất hiện trong Console. Thay đổi một con số, chạy
> lại, và xem điều gì xảy ra: bạn không thể làm hỏng gì cả.

---

## 1. R là một máy tính

Điều đơn giản nhất mà R làm được là tính toán số học. Nhập một phép cộng và R trả
về đáp án.

```{r}
2 + 2
140 / 90          # ví dụ: một tỷ số huyết áp
sqrt(16)          # căn bậc hai
```

Ký hiệu `[1]` đứng trước đáp án chỉ có nghĩa là "đây là kết quả thứ nhất (và duy
nhất)".

## 2. Đối tượng và mũi tên phép gán `<-`

Chúng ta thường muốn **lưu** một giá trị và tái sử dụng nó. Ta làm điều đó bằng
mũi tên phép gán `<-` (gõ dấu `<` rồi `-`, hoặc nhấn **Alt+-**).

```{r}
# Lưu huyết áp tâm thu của một bệnh nhân
sbp <- 152

# Bây giờ tên 'sbp' đại diện cho 152
sbp
sbp - 12          # giá trị sau khi điều trị sẽ là bao nhiêu
```

Hãy đọc `sbp <- 152` là *"sbp nhận giá trị 152"*. Đối tượng này giờ xuất hiện
trong khung **Environment** (góc trên bên phải của RStudio).

## 3. Vector: nhiều giá trị cùng lúc

Dữ liệu lâm sàng không phải là một con số, mà là nhiều con số. Một **vector** là
một dãy các giá trị, được tạo bằng `c()` ("combine", kết hợp).

```{r}
# Tuổi của năm bệnh nhân
ages <- c(54, 61, 47, 73, 58)
ages

# R xử lý toàn bộ vector cùng một lúc
ages + 1          # mọi người thêm một tuổi
mean(ages)        # tuổi trung bình
sd(ages)          # độ lệch chuẩn
```

`mean()` và `sd()` là các **hàm**: bạn đưa cho chúng một thứ gì đó trong dấu
ngoặc, chúng trả lại cho bạn một kết quả.

## 4. Các loại dữ liệu khác nhau

R phân biệt **số** với **văn bản** (gọi là *character*) và với **danh mục** (gọi
là *biến phân loại (factor)*).

```{r}
sex <- c("Female", "Male", "Female", "Female", "Male")   # văn bản
sex

table(sex)        # đếm số lượng của mỗi loại
```

`table()` là một trong những lệnh hữu ích nhất trong công việc lâm sàng, nó đếm
các danh mục giúp bạn.

## 5. Giá trị khuyết: `NA`

Dữ liệu thực tế luôn có chỗ trống. R viết một giá trị khuyết là `NA`. Hầu hết các
hàm cần được yêu cầu bỏ qua chúng bằng `na.rm = TRUE`.

```{r}
glucose <- c(5.2, 6.1, NA, 8.9, 5.5)
mean(glucose)                 # NA - vì có một giá trị bị khuyết
mean(glucose, na.rm = TRUE)   # bỏ qua giá trị khuyết
```

## 6. Data frame: cả một bộ dữ liệu

Một **data frame (khung dữ liệu)** là một bảng: các hàng là bệnh nhân, các cột là
biến. Đây chính xác là cách dữ liệu lâm sàng được lưu trữ. Hãy đọc bộ dữ liệu của
khóa học.

```{r}
# tidyverse cung cấp cho chúng ta các công cụ thân thiện để làm việc với dữ liệu
library(tidyverse)

# Đọc bộ dữ liệu sạch của khóa học (một tệp CSV) vào một đối tượng
clinical_data <- read_csv("../Data/clinical_data_clean.csv")
```

Bây giờ hãy kiểm tra nó. Năm lệnh sau đây là những lệnh bạn sẽ dùng mỗi khi mở một
bộ dữ liệu mới.

```{r}
dim(clinical_data)     # số hàng (bệnh nhân) và số cột (biến)
names(clinical_data)   # tên các biến
head(clinical_data)    # vài hàng đầu tiên
```

```{r}
# str() cho thấy cấu trúc: từng biến và loại của nó
str(clinical_data)
```

```{r}
# summary() cho một bản tóm tắt số nhanh của mọi biến
summary(clinical_data)
```

## 7. Lấy một cột bằng `$`

Dùng dấu đô-la để rút ra một biến duy nhất theo tên.

```{r}
# Tuổi trung bình trong bộ dữ liệu
mean(clinical_data$age)

# Đếm bệnh nhân theo giới tính
table(clinical_data$sex)

# Huyết áp tâm thu trung bình
mean(clinical_data$systolic_bp)
```

---

## Những điểm chính cần ghi nhớ

- `<-` lưu một giá trị vào một **đối tượng** có tên.
- `c()` xây dựng một **vector**; các hàm như `mean()`, `sd()`, `table()` hoạt động trên nó.
- Một **data frame** là một bảng gồm bệnh nhân (hàng) và biến (cột).
- `dim()`, `names()`, `head()`, `str()`, `summary()` kiểm tra bất kỳ bộ dữ liệu nào.
- `data$variable` chọn một cột.
- Dữ liệu khuyết là `NA`; thêm `na.rm = TRUE` để bỏ qua nó.
- Chú thích bắt đầu bằng `#`: R bỏ qua chúng, con người thì đọc chúng.

## Tự thực hành

1. Tạo một vector tên là `bp` chứa các giá trị `130, 145, 160, 138, 152` và tính
   trung bình cùng độ lệch chuẩn của nó.
2. Đọc lại bộ dữ liệu vào `clinical_data` và dùng `dim()` để cho biết có bao nhiêu
   bệnh nhân và bao nhiêu biến.
3. Dùng `table()` trên `clinical_data$smoking`, có bao nhiêu người đang hút thuốc?
4. Dùng `mean()` với `clinical_data$BMI`, BMI trung bình là bao nhiêu?

*Lời giải chi tiết nằm trong `Exercises/` và `Solutions/`. Đừng lo lắng nếu có gì
đó không chạy được ngay lần đầu, điều đó hoàn toàn bình thường.*
